ACORDAO-COMPLETO-2568359

ACÓRDÃO 81/2023 ATA 1/2023 - PRIMEIRA CÂMARA

VISTOS, relatados e discutidos estes autos de pedido de reexame, em processo de aposentadoria, interposto pelo Tribunal Regional do Trabalho da 17ª Região contra o Acórdão 705/2022-TCU-Primeira Câmara,
ACORDAM os Ministros do Tribunal de Contas da União, reunidos em sessão da Primeira Câmara, com fulcro no art. 48 da Lei 8.443/1992, c/c o art. 286 do Regimento Interno, e diante das razões expostas pelo Relator, em:
9.1. conhecer do pedido de reexame para, no mérito, dar a ele parcial provimento;
9.2. tornar sem efeito o item 1.7.1 do Acórdão 705/2022-TCU-Primeira Câmara;
9.3. esclarecer ao Tribunal Regional do Trabalho da 17ª Região que, a despeito da negativa de registro da aposentadoria da sra. Eliane Gonçalves Vieira, motivada pela incorporação - assentada em decisão judicial transitada em julgado - de "quintos" ou "décimos" de função comissionada após a edição da Lei 9.624/1998, os efeitos do título de inatividade subsistem, em conformidade com a modulação estabelecida pelo Supremo Tribunal Federal no Recurso Extraordinário 638.115, sendo desnecessária, assim, a emissão de novo ato;
9.4. dar ciência desta deliberação ao Tribunal Regional do Trabalho da 17ª Região e à inativa.

Pedido de reexame contra deliberação em que negado registro a ato de aposentadoria emitido pelo Tribunal Regional do Trabalho da 17ª Região.

Primeira Câmara

3. Interessados/Responsáveis/Recorrentes:
3.1. Interessada: Eliane Gonçalves Vieira (XXX.240.286-XX).
3.2. Recorrente: Tribunal Regional do Trabalho da 17ª Região.

13.1. Ministros presentes: Jorge Oliveira (na Presidência), Walton Alencar Rodrigues e Benjamin Zymler (Relator).
13.2. Ministro-Substituto convocado: Weder de Oliveira.

BENJAMIN ZYMLER

Ministro Jorge Oliveira.

Adoto como relatório, com os ajustes de forma pertinentes, a instrução elaborada no âmbito da Secretaria de Recursos (Serur) , acolhida pelo corpo diretivo da unidade técnica e pelo representante do Ministério Público nos autos:
"INTRODUÇÃO
Trata-se de pedido de reexame interposto por Tribunal Regional do Trabalho da 17ª Região/ES contra o Acórdão 705/2022-TCU-Primeira Câmara (peça 8, Rel. Min. Jorge Oliveira) . 
1.1. A deliberação recorrida apresenta o seguinte teor: 
'a) considerar ilegal e negar registro ao ato de aposentadoria de Eliane Goncalves Vieira;
b) expedir as determinações contidas no item 1.7 abaixo.
 (...) 
1.7. Determinar ao Tribunal Regional do Trabalho da 17ª Região/ES que:
1.7.1. promova, no prazo de quinze dias, a contar da notificação desta decisão, o destaque da parcela incorporada a partir do exercício de funções comissionadas entre 8/4/1998 e 4/9/2001 e a transforme em parcela compensatória, devendo a mesma ser absorvida por quaisquer reajustes futuros, consoante decidido pelo STF no RE 638.115/CE, caso tenha sido concedida por decisão judicial não transitada em julgado ou por decisão administrativa; 
1.7.2. dê ciência, no prazo de quinze dias, a contar da notificação desta decisão, de seu inteiro teor à interessada e a alerte de que o efeito suspensivo proveniente da interposição de eventual recurso junto ao TCU não a eximirá da devolução dos valores percebidos indevidamente, caso o recurso não seja provido.'
HISTÓRICO
Em exame, para fins de registro, ato de aposentadoria emitido pelo Tribunal Regional do Trabalho da 17ª Região/ES em benefício de Eliane Goncalves Vieira.
1.2. O ato foi considerado ilegal, com negativa de registro, pela inclusão, nos proventos, de quintos de funções comissionadas exercidas após o advento da Lei 9.624/1998, que extinguiu a vantagem.
1.3. O acórdão recorrido consignou que a parcela impugnada poderia ter sido concedida a partir de decisão judicial transitada em julgado, de decisão judicial não transitada em julgado ou de decisão administrativa.
1.4. Ainda assim, houve determinação ao órgão de origem para que procedesse à exclusão gradual da vantagem, mediante sua transformação em parcela compensatória a ser absorvida pelos reajustes futuros dos proventos, nos termos estabelecidos pelo STF no RE 638.115 (item 1.7.1 do acórdão) .
ADMISSIBILIDADE
Reitera-se a proposta de conhecimento do recurso, nos termos do exame de admissibilidade de peça 14 e do despacho de peça 17.
EXAME DE MÉRITO
Delimitação
1.5. O presente exame contempla as seguintes questões:
legalidade da incorporação de quintos pelo exercício de função comissionada ou de cargo em comissão após a entrada em vigor da Lei 9.624/1998, de 8/4/1998;
modulação dos efeitos da decisão adotada pelo STF no RE 638.115, que fixou condições para preservação dos pagamentos.
Incorporação de quintos após a vigência da Lei 9.624/1998
1.6. O recorrente defende que o ato é legal, pois os quintos foram incorporados com base em decisão judicial, que reconheceu o direito à vantagem.
Análise:
1.7. Não há amparo legal para a incorporação de quintos pelo exercício de função comissionada ou cargo em comissão após 8/4/1998, quando entrou em vigor a Lei 9.624/1998, que extinguiu a vantagem.
1.8. A questão foi decidida pelo Supremo Tribunal Federal, em regime de repercussão geral (RE 638.115, tema 395) . O entendimento fixado foi o de que 'ofende o princípio da legalidade a decisão que concede a incorporação de quintos pelo exercício de função comissionada no período de 8/4/1998 até 4/9/2001, ante a carência de fundamento legal'.
1.9. A carência de fundamento legal para a concessão da vantagem é motivo suficiente para sustentar a ilegalidade do ato e a consequente negativa de seu registro (plano da validade) , ainda que, excepcionalmente, sejam preservados os efeitos financeiros (plano da eficácia) , se atendidas as condições fixadas pelo STF ao modular os efeitos do julgamento do RE 638.115.
Preservação dos efeitos financeiros do ato (modulação da decisão do RE 638.115) 
1.10. O recorrente defende que é legítima a continuidade dos pagamentos dos quintos incorporados, por estarem amparados em decisão judicial transitada em julgado. 
Análise:
1.11. A cessão imediata ou a manutenção dos pagamentos decorrentes do ato dependerá do atendimento às condições fixadas pelo STF ao modular os efeitos da decisão adotada no RE 638.115, relativamente às funções exercidas de 8/4/1998 a 4/9/2001.
1.12. Na modulação de efeitos, o STF considerou situações distintas. Assim, é 'indevida a cessação imediata do pagamento dos quintos quando fundado em decisão judicial transitada em julgado'. Todavia, quanto às vantagens percebidas em razão de decisões administrativas ou de decisões judiciais sem trânsito em julgado, os pagamentos devem ser mantidos apenas 'até sua absorção integral por quaisquer reajustes futuros concedidos aos servidores'.
1.13. No caso concreto, o acórdão recorrido consignou que o ato poderia estar amparado em decisão administrativa ou em decisão judicial (com ou sem trânsito em julgado) .
1.14. Mesmo com a informação, no recurso, de que o ato está amparado por decisão judicial transitada em julgado, a confirmação dessa premissa exige a análise da situação do beneficiário do ato, em confronto com os limites objetivos e subjetivos da decisão judicial invocada.
1.15. Tal análise deve ser empreendida pelo órgão de origem, responsável pela emissão do ato e que dispõe de todas as informações necessárias para verificar o atendimento às condições fixadas na modulação de efeitos do julgamento do RE 638.115.
1.16. Caso seja comprovado, perante o órgão de origem, que o benefício em exame está amparado por decisão judicial transitada em julgado que assegure a vantagem, será possível a continuidade dos pagamentos, sem a absorção por reajustes futuros. Do contrário, deverá ocorrer a cessão imediata ou a absorção gradual da vantagem pelos reajustes futuros, conforme o enquadramento da situação concreta em uma das hipóteses previstas na modulação dos efeitos do RE 638.115.
1.17. A decisão recorrida não ressalvou expressamente a hipótese de preservação dos efeitos financeiros do ato, caso o órgão de origem comprove que a vantagem em questão está amparada em decisão judicial transitada em julgado. Assim, convém deixar consignada a ressalva, para que não haja dúvidas na implementação do acórdão.
CONCLUSÃO
Do exame, é possível concluir que:
não há amparo legal para a incorporação de quintos pelo exercício de função comissionada ou cargo em comissão após 8/4/1998, como decidido pelo STF no julgamento do RE 638.115;
a ausência de amparo legal justifica a irregularidade do ato (plano da validade) , mesmo nos casos em que o pagamento seja mantido (plano da eficácia) , em caráter excepcional, por força da modulação dos efeitos da decisão adotada no RE 638.115;
os efeitos financeiros das incorporações de quintos pelo exercício de funções ou cargos comissionados entre 8/4/1998 e 4/9/2001 podem ser preservados se atendidas as condições fixadas pelo STF ao modular os efeitos da decisão adotada no RE 638.115;
caberá ao órgão de origem avaliar a situação do caso concreto, em confronto com os parâmetros já fixados pelo STF, e adotar as medidas cabíveis quanto à cessação imediata ou à continuidade dos pagamentos.
PROPOSTA DE ENCAMINHAMENTO
Ante o exposto, submetem-se os autos à consideração superior, propondo-se, com fundamento no art. 48 da Lei 8.443/1992:
conhecer do recurso e, no mérito, negar-lhe provimento;
esclarecer ao órgão de origem que será possível a continuidade dos pagamentos, sem a absorção por reajustes futuros, caso comprove, no caso concreto, a existência de decisão judicial transitada em julgado que assegure a incorporação de quintos no período entre 8/4/1998 e 4/9/2001, conforme a modulação de efeitos fixada pelo Supremo Tribunal Federal no Recurso Extraordinário 638.115."
	É o relatório.

não há.

Procurador Sergio Ricardo Costa Caribé.

APOSENTADORIA. INCLUSÃO, NOS PROVENTOS, DE "QUINTOS" DE FUNÇÃO COMISSIONADA EXERCIDA POSTERIORMENTE À EDIÇÃO DA LEI 9.624/1998. NEGATIVA DE REGISTRO. MODULAÇÃO DE EFEITOS NOS TERMOS FIXADOS PELO SUPREMO TRIBUNAL FEDERAL NO RECURSO EXTRAORDINÁRIO 638.115. PEDIDO DE REEXAME. COMPROVAÇÃO DE QUE A INCORPORAÇÃO EXTEMPORÂNEA SE ENCONTRA AMPARADA POR DECISÃO JUDICIAL TRANSITADA EM JULGADO. PROVIMENTO PARCIAL.

APOSENTADORIA (APOS)

Secretaria de Recursos (Serur); Secretaria de Fiscalização de Integridade de Atos e Pagamentos de Pessoal e de Benefícios Sociais (Sefip).

Por meio do Acórdão 705/2022-TCU-Primeira Câmara, esta Corte negou registro ao ato de aposentadoria da sra. Eliane Gonçalves Vieira, ex-servidora do Tribunal Regional do Trabalho da 17ª Região (TRT-17) . A recusa se deveu à inclusão, nos proventos, de "quintos" oriundos do exercício de função comissionada posteriormente à edição da Lei 9.624/1998, publicada em 8/4/1998, prática reputada ilícita pelo Supremo Tribunal Federal (STF) . Em função disso, e tendo em conta a modulação sobre a matéria estabelecida pela Corte Constitucional no RE 638.115, foram determinados à origem o destaque e a transformação da vantagem questionada em "parcela compensatória", a ser absorvida por quaisquer reajustes futuros, "caso tenha sido concedida por decisão judicial não transitada em julgado ou por decisão administrativa".
2.	Irresignado, o TRT-17 interpõe pedido de reexame, alegando, fundamentalmente, que:
- "a servidora inativa é beneficiária da decisão judicial proferida na ação ordinária nº 0009081-71.2004.4.02.5001 (antigo processo 2004.50.01.009081-3, SINPOJUFES, Seção Judiciária da Justiça Federal do ES, TRF-2ª Região) , transitada em julgado em 09-11-2009, motivo por que é indevido o destaque da parcela excedente, com futuras absorções, a teor do acórdão prolatado pelo Colendo STF no Recurso Extraordinário nº 638.115" (peça 11, p. 5) ; e
- "não há necessidade de autorização expressa do filiado, no caso de entidade sindical, para a propositura de ação judicial, conforme inciso III do art. 8º da CF, Súmula do STF nº 629/2003 e Repercussão Geral no Recurso Extraordinário nº 883.642 (trânsito em julgado em 11-08-2015 e jurisprudência dessa Corte de Contas) ".
3.	Conclusivamente, requer:
"a) o conhecimento do presente pedido de reexame; 
b) o recebimento do recurso, no efeito suspensivo; 
c) seja dado provimento ao apelo, tornando insubsistentes as determinações contidas no Acórdão 705/2022-TCU-Primeira Câmara; 
d) seja considerado legal para fim de registro o ato de concessão de aposentadoria da servidora ELIANE GONÇALVES VIEIRA, de acordo com o art. 260, § 1º, do Regimento Interno dessa Corte de Contas da União".
4.	Instruindo o feito, a Secretaria de Recursos (Serur) posiciona-se pelo conhecimento e não provimento do pedido de reexame. Aditivamente, sugere que se esclareça ao órgão de origem que "será possível a continuidade dos pagamentos, sem a absorção por reajustes futuros, caso comprove, no caso concreto, a existência de decisão judicial transitada em julgado que assegure a incorporação de quintos no período entre 8/4/1998 e 4/9/2001".
5.	O Ministério Público, em cota singela, põe-se de acordo. 
6.	Ratifico o juízo inicial de admissibilidade do pedido de reexame.
7.	No mérito, divirjo do posicionamento esposado nos pareceres técnicos.
8.	Segundo informam os autos, a sra. Eliane Gonçalves Vieira teve incluídos, em seu benefício previdenciário, 2/5 de FC-3 vinculados ao exercício da função comissionada após a definitiva extinção do instituto de incorporação, ocorrida em 8/4/1998, com a publicação da Lei 9.624/1998. 
9.	A propósito, o entendimento fixado em regime de repercussão geral pelo STF é no sentido de que "ofende o princípio da legalidade a decisão que concede a incorporação de quintos pelo exercício de função comissionada no período de 8/4/1998 até 4/9/2001, ante a carência de fundamento legal" (Tema 395, RE 638.115) .
10.	Tal posicionamento, todavia, sofreu, em embargos de declaração apreciados em 18/12/2019, modulação de efeitos, como segue:
"O Tribunal, por maioria, acolheu parcialmente os embargos de declaração, com efeitos infringentes, para reconhecer indevida a cessação imediata do pagamento dos quintos quando fundado em decisão judicial transitada em julgado [...]" (grifei) .
11.	Restou, portanto, preservada pela Suprema Corte a situação daqueles que tiveram a incorporação irregular assentada em decisão judicial transitada em julgado.
12.	Pois bem, no caso em exame, a informação originalmente prestada pelo TRT-17 foi a de que os "quintos" indevidamente atribuídos à sra. Eliane Gonçalves Vieira seriam decorrentes da decisão judicial proferida em favor da Associação Nacional dos Servidores da Justiça do Trabalho (Anajustra) na Ação Ordinária 2004.34.00.048565-0/DF. Contudo, tratando-se de ação coletiva ajuizada por associação civil na defesa dos interesses de seus associados, e não tendo sido comprovado que a ex-servidora efetivamente integrara a relação jurídica juntada à inicial daquele processo (cf. entendimento fixado pelo STF, em regime de repercussão geral, nos RE 573232 e 612043) , determinou-se a transformação da vantagem em parcela compensatória, a ser absorvida por quaisquer reajustes subsequentes.
13.	Sem embargo, desta feita, demonstra o TRT-17 que as incorporações extemporâneas encontram amparo em decisão judicial transitada em julgado, proferida pela Justiça Federal da 2ª Região na Ação Ordinária 2004.50.01.009081-3, de autoria do Sindicato dos Servidores do Poder Judiciário Federal no Estado do Espírito Santo (Sinpojufes; peças 12 e 13) . No ponto, cumpre anotar, tratando-se de ação ajuizada pelo substituto processual da categoria, resta inequívoca a extensão dos efeitos do julgado à inativa, servidora do TRT-17 desde o ano de 1993.
14.	Nessas circunstâncias, a despeito da manutenção da negativa de registro da aposentadoria, há que se dar parcial provimento ao pedido de reexame do órgão de origem, suprimindo do Acórdão 705/2022-TCU-Primeira Câmara o comando alusivo à absorção das parcelas incorporadas após a edição da Lei 9.624/1998.
	Diante do exposto, voto no sentido de que este Colegiado adote a deliberação que ora submeto à sua apreciação.
TCU, Sala das Sessões Ministro Luciano Brandão Alves de Souza, em 24 de janeiro de 2023.
BENJAMIN ZYMLER 
Relator